臺灣新竹地方法院民事判決　　　　　　　100年度訴字第188號
原　　　告　羅明珠
被　　　告　許光榮
上列當事人因被告許光榮詐欺案件，原告提起刑事附帶民事訴訟
，請求侵權行為損害賠償事件（99年度附民字第86號），經本院
刑事庭裁定移送前來，本院於民國100年5月24日言詞辯論終結，
判決如下：
    主  文
被告應給付原告新臺幣貳佰捌拾柒萬元，及自民國九十九年十一
月十一日起至清償日止，按年息百分之五計算之利息。
訴訟費用由被告負擔。
    事實及理由
壹、程序方面：
    本件被告經合法通知，未於最後言詞辯論期日到場，核無民
    事訴訟法第386條各款所列情形，爰依原告聲請，由其一造
    辯論而為判決。
貳、實體方面：
一、原告主張：緣被告與原告、原告之夫余世堂、原告之兄羅正
    燊及訴外人呂貴原為朋友關係，呂貴因故離臺避居大陸
    地區多年，原告與羅正燊及余世堂已在大陸地區合資經營銓
    盛生技有限公司（下稱銓盛公司）。因臺灣與大陸地區原先
    未開放兩岸間之直接匯兌，致在大陸地區經商之臺商若欲以
    在臺資金匯兌大額人民幣至大陸地區時，一般需在臺灣先將
    新臺幣換為美金轉匯出去，再於大陸地區將美金換為人民幣
    ，而有雙重匯兌損失之虞。被告及訴外人呂貴見有機可趁
    ，遂與姓名、年籍不詳之某臺籍成年男子甲男，共同基於為
    自己不法所有意圖、詐騙原告款項之意思，先由被告找來與
    羅正燊、原告、余世堂等人均不認識之訴外人張晉誠，被告
    並陪同張晉誠於民國96年2月5日至臺灣銀行頭份分行用張晉
    誠名義以新臺幣1萬元開戶取得帳號000000000000號帳戶（
    下稱張晉誠臺灣銀行帳戶）使用，復委由呂貴找上不知情
    之羅正燊，誘以在臺灣地區轉帳新臺幣至指定帳戶，即可在
    大陸地區向甲男取得人民幣之方式，委請羅正燊代呂貴去
    向甲男收取人民幣，羅正燊受託收取人民幣後乃如數匯款給
    呂貴。嗣於96年3月初，因銓盛公司需要人民幣70萬元，
    被告及呂貴、甲男等人遂委由甲男致電予羅正燊，佯稱欲
    再以前開方式匯兌新臺幣，原告與羅正燊、余世堂討論後認
    為以前開透過甲男之方式，可取得較優匯率之人民幣，遂陷
    於錯誤信以為真，而由羅正燊、余世堂於96年3月16日某時
    許與甲男碰面，一方面眼見甲男確有攜帶人民幣70萬元放在
    保險箱內取信於渠等，羅正燊、余世堂乃在其他房間等候，
    並另一方面電話聯絡人在臺灣之原告，由原告囑託在臺友人
    蔡金珠於同日下午1時16分許將原告所有、等值於人民幣70
    萬元之新臺幣287萬元，以1筆新臺幣87萬元、1筆新臺幣200
    萬元，分2筆以網路銀行轉帳至甲男指定之前開張晉誠臺灣
    銀行帳戶，惟甲男藉詞款項尚未匯入所指定張晉誠台灣銀行
    帳戶而一再拖延交付人民幣，然同一時間旋即由在臺灣之被
    告陪同張晉誠，由張晉誠出面於同日下午1時31分許將前揭
    款項連同開戶之新臺幣1萬元合計新臺幣288萬元提領一空，
    並將款項轉交予被告，嗣蔡金珠向臺灣銀行頭份分行確認獲
    悉匯入款項已遭提領，緊急轉知羅正燊、余世堂，羅正燊、
    余世堂衝進甲男與保險箱所在之房間，然甲男及原先擺放於
    保險箱內之人民幣70萬元，均已不知去向，羅正燊、余世堂
    始知受騙，並告知原告。從而，被告上開夥同呂貴、甲男
    之共同詐騙原告新臺幣287萬元之行為，已對原告構成共同
    侵權行為，並致原告受有新臺幣287萬元之損害，而被告上
    開行為，亦經檢察官以刑法共同詐欺取財罪提起公訴，並經
    本院以99年度易字第16號刑事判決判處被告有罪在案。是原
    告爰依侵權行為損害賠償之法律關係，對被告為本件之請求
    ，並聲明：被告應給付原告287萬元，及自自刑事附帶民事
    起訴狀繕本送達翌日起至清償日止，按年息百分之5計算之
    利息。
二、被告之答辯：被告固不爭執其與原告、余世堂及羅正燊原認
    識係朋友關係，且當時係其認識之呂貴託伊找出張晉誠，
    係伊幫呂貴找出張晉誠，暨原告、余世堂及羅正燊在大陸
    經營銓盛公司，而原告於96年3月初，欲將相當於人民幣70
    萬元的資金，匯至大陸供該公司使用，惟為避免當時雙重匯
    兌之損失，乃聽信呂貴所推由之前述甲男對羅正燊之所言
    ，即可由原告在臺灣地區轉帳相當於人民幣70萬元之新臺幣
    ，至張晉誠之上開臺灣銀行頭份分行帳戶內後，羅正燊、余
    世堂等人即可在大陸地區向甲男取得人民幣70萬元之匯款方
    式，原告因而於96年3月16日委託友人蔡金珠，在同日下午1
    點16分，將原告所有之新臺幣287萬元分為一筆新臺幣87萬
    元、一筆新臺幣200萬元，以網路銀行轉帳到張晉誠臺灣銀
    行帳戶內，後來該等金額及該帳戶開戶當時所存之一萬元，
    合計共新臺幣288萬元於同日即被張晉誠領出，且羅正燊及
    余世堂同一日在大陸，並未從甲男及呂貴處取得人民幣70
    萬元之情，惟否認其有與呂貴、甲男，對原告為共同詐欺
    取財之侵權行為，辯稱：伊僅有幫呂貴找出張晉誠，並把
    呂貴的電話號碼給張晉誠，其他就是呂貴自己跟張晉誠
    接洽辦理，伊均未參與，伊亦未曾於96年2月5日陪同張晉誠
    至台灣銀行頭份分行開設帳戶，亦未於同年3月16日陪同張
    晉誠至上開銀行領取上開帳戶內之款項新臺幣288萬元，更
    未拿走該等款項，縱使張晉誠於刑案審理時有陳稱伊有陪同
    其去領取上開帳戶內之款項，並拿走大部分之款項云云，惟
    伊認為張晉誠上開所述不實而不可採信，伊亦已對一審刑事
    判決提起上訴，惟二審刑事判決若認定伊有構成刑法共同詐
    欺取財罪，則同意原告之本案請求等語，並聲明：請求駁回
    原告之訴；訴訟費用由原告負擔。
三、兩造不爭執事項：
（一）被告於本件詐欺刑事案件發生前，即與原告、原告之夫余
      世堂、原告之兄羅正燊均認識，且係朋友。
（二）原告、余世堂及羅正燊在本件詐欺刑事案件發生前，有在
      大陸經營銓盛公司，當時因臺灣與大陸地區未開放兩岸間
      的直接匯兌，致在大陸地區經商的台商，若欲以在台資金
      匯兌大額人民幣至大陸地區時，一般須在臺灣先將新臺幣
      換為美金轉匯出去，再於大陸地區將美金換為人民幣，而
      有雙重匯兌損失之虞。
（三）原告於96年3月初，因上開銓盛公司需要人民幣70萬元的
      資金，原告欲將該資金匯至大陸，呂貴及本件詐欺刑案
      判決中所述之甲男，即推由甲男跟羅正燊聯絡，表示可由
      原告在臺灣地區轉帳相當於人民幣70萬元之新臺幣至張晉
      誠之上開臺灣銀行頭份分行帳戶內後，羅正燊、余世堂等
      人即可在大陸地區向甲男取得人民幣70萬元的方式，原告
      因相信呂貴及甲男上開所述，而於96年3月16日委託友
      人蔡金珠，在同日下午1點16分，將原告所有之新臺幣287
      萬元分為一筆新台幣87萬元、一筆新臺幣200萬元以網路
      銀行轉帳到張晉誠上開臺灣銀行帳戶內，後來該等金額及
      該帳戶開戶當時所存之新臺幣1萬元，合計共新臺幣288
      萬元於同日即由張晉誠領出，且羅正燊及余世堂同一日在
      大陸，並未從甲男及呂貴處取得該人民幣70萬元。
（四）被告有受呂貴之託，幫呂貴找出張晉誠。
四、兩造爭點：原告主張被告與呂貴與前開甲男共同詐騙原告
    287萬元，致原告受有損害，則被告自應就原告所受損害負
    侵權行為之賠償責任，有無理由？
五、得心證之理由：
（一）查原告主張之前揭事實，業據被告於本院刑事庭99年度易
      字第16號詐欺案件行準備程序時，曾一度自白認罪，坦承
      不諱（見本院99年度易字第16號案件卷第55頁），且核與
      羅正燊於一審刑事案件審理中、蔡金珠於警詢及一審刑事
      案件審理中之證述之情節相符（見新竹地方法院檢察署98
      年度偵字第3881號卷第8頁、第9頁、本院99年度易字第16
      號卷第27頁至第29頁、第66頁至第70頁），並有被告所不
      爭執之臺灣銀行頭份分行客戶當日交易明細查詢資料、高
      雄市政府警察局前鎮分局受理各類案件紀錄表、高雄市政
      府警察局前鎮分局受理刑事案件報案三聯單、存摺封面、
      內頁影本等資料附於偵查卷足稽（見新竹地方法院檢察署
      98年度偵字第3881號卷第10頁、第13頁、第14頁、第22頁
      、第33頁），堪認原告主張之前揭事實應非虛構。
（二）至被告辯稱伊僅係提供呂貴電話號碼給張晉誠，其他關
      於詐欺之部分就是呂貴自己跟張晉誠接洽辦理，伊均未
      參與，伊亦未曾於96年2月5日陪同張晉誠至臺灣銀行頭份
      分行開設帳戶，亦未於同年3月16日陪同張晉誠至臺灣銀
      行頭份分行領取張晉誠臺灣銀行帳戶內之新臺幣288萬元
      款項，更未拿走該等款項云云，惟查，張晉誠於警詢、偵
      訊及一審刑事案件審理時均證稱：被告於95年11月間來找
      伊，要伊把戶頭借給他，被告隨後於96年2月5日提供新臺
      幣1萬元開戶金帶伊去臺灣銀行頭份分行開戶，開戶後伊
      把存摺及印章交給被告，被告又於96年3月16日帶伊去臺
      灣銀行領款，由伊將原告匯入之新臺幣287萬元連同原先
      開戶之新臺幣1萬元合計新臺幣288萬元領出，再全數交由
      被告取走，伊事後分得新臺幣7萬元報酬等語明確，又張
      晉誠於一審刑事案件審理時證述：被告與伊在96年3月24
      日係一起至大陸地區與呂貴碰面等語在案，此有本院依
      職權調閱之警詢筆錄、訊問筆錄及審判筆錄附於刑事偵查
      、審理卷內可憑（見新竹地方法院檢察署98年度偵字第
      3881 偵卷第6頁、第7頁、第31頁、第32頁、第41頁、第
      42頁、本院99年度易字第16號卷第70頁至第77頁），且參
      以一審刑事卷內被告及張晉誠之入出境資訊連結作業資料
      （見本院98年度審易字第586號卷第25頁、第29頁、第30
      頁），足見被告於本件刑事詐欺案件發生後不久即於96年
      3月24 日與張晉誠搭乘同班飛機出境，並於96年4月9日同
      班飛機入境一情明確（見本院98年度審易字第586號卷第
      25頁、第29頁、第30頁），核與張晉誠前開證述相符，堪
      認張晉誠上開於警詢、偵訊及刑事審理案件之證述屬實，
      則被告辯稱其從未參與詐欺行為，是呂貴自己跟張晉誠
      接洽辦理，被告未陪同開戶，亦未領取原告匯款至張晉誠
      臺灣銀行帳戶內之287萬元云云，顯係事後卸責之詞，不
      足採信。
（三）綜上所述，被告所辯係屬事後卸責之詞，無從信實，且被
      告所涉共同詐欺取財罪，業經本院於99年12月3日以99 年
      度易字第16號判決認定有罪並處以有期徒刑2年，嗣經被
      告不服上訴，亦經臺灣高等法院以100年度上易字第413號
      判決駁回被告上訴確定，此經本院依職權調取上開刑事詐
      欺案件卷宗，核閱無訛，並有上開刑事判決2份附卷可參
      （見本院卷第21至27頁背面），準此，原告主張遭被告夥
      同他人以可取得較優匯率之人民幣方式共同詐騙原告，導
      致原告受有287萬元之損害等語，堪信為真實。
（四）末按，因故意或過失，不法侵害他人之權利者，負損害賠
      償責任。故意以背於善良風俗之方法，加損害於他人者亦
      同。違反保護他人之法律，致生損害於他人者，負賠償責
      任，民法第184條第1項前段、後段、第2項，分別定有明
      文。第1項前、後兩段為相異之侵權行為類型。關於保護
      之法益，前段為權利，後段為一般法益。關於主觀責任，
      前者以故意過失為已足，後者則限制須故意以背於善良風
      俗之方法加損害於他人，兩者要件有別，請求權基礎相異
      ，訴訟標的自屬不同（最高法院86年度台上字第3760號判
      決要旨參照）。本件原告所請求遭被告詐欺取財之損害計
      287萬元，核其性質原告係受有純粹財產上損害（純粹經
      濟上損失），而被告既係故意以詐欺之方法，致原告受有
      上開財產上之損害，則顯係以背於善良風俗之方法加損害
      於原告；又刑法第339條第1項詐欺取財之規定，亦皆屬保
      護他人之法律，是被告自依民法第184條第1項後段及同條
      第2項規定對原告負有損害賠償之責。綜上，原告本於侵
      權行為之法律關係，對被告請求給付287萬元及自刑事附
      帶民事起訴狀繕本送達翌日（即被告於99年11月10日當庭
      收受起訴狀，於99年11月10日發生送達效力）起至清償日
      止，按年息百分之5計算之利息，為有理由，應予准許，
      爰判決諭知如主文第1項所示。
六、本件事證已臻明確，兩造其餘主張與舉證，經審酌核與判決
    結果不生影響，爰不逐一論述，併此敘明。
七、據上論結，本件原告之訴為有理由，依民事訴訟法第385條
    第1項前段、第78條，判決如主文。
中    華    民    國   100    年    6     月    23    日
                  民事第一庭    法  官  羅惠雯
以上正本係照原本作成。
如對本判決上訴，須於判決送達後20日內向本院提出上訴狀。
如委任律師提起上訴者，應一併繳納上訴審裁判費。
中    華    民    國   100    年    6     月    23    日
                                書記官  李勻淨